【裁判字號】    88,訴,212
【裁判日期】    971219
【裁判案由】    返還土地等*
【裁判全文】
臺灣士林地方法院民事判決               88年度訴字第212號
  原      告  玄○○○
  訴訟代理人  宙○○
  訴訟代理人  陳朝和律師
  訴訟代理人  黃觀榮律師
1 被      告  阜邑建設事業有限公司
2 兼法定代理人  申○○
3 被      告  Ｆ○○
  上三人共同
  訴訟代理人  劉緒倫律師
  複  代理人  陳志浩
              呂昱德律師
4 被      告  丑○○
5 兼上  一人
  訴訟代理人  黃○○
6 被      告  Ｄ○○
7 被      告  午○○
8 兼上  二人
  訴訟代理人  Ｉ○○
9 被      告  戌○○
10被      告  辛○○
11被      告  壬○○
12被      告  卯○○
13被      告  辰○○
14被      告  丙○○○
15被      告  Ｇ○○○
  訴訟代理人  Ｈ○○
16被      告  Ｃ○○
17被      告  寅○○
  訴訟代理人  巳○○
18被      告  Ｂ○○
19被      告  戊○○
20被      告  癸○○
21被      告  天○○
22被      告  地○○
23被      告  Ａ○○
24被      告  甲○○
25被      告  宇○○○
26被      告  台新國際商業銀行股份有限公司
  法定代理人  Ｅ○○
  訴訟代理人  亥○○
27被      告  酉○○
上列當事人間請求返還土地等事件，本院於97年10月31日言詞辯
論終結，判決如下：
    主    文
確認原告所有坐落臺北市○○區○○段二小段二九六地號土地與
被告Ｆ○○等二十五人（被告編號3 至27）共有之坐落臺北市○○區○○段二小段二八九地號土地間之界址，為如附圖三即臺北
市士林地政事務所九十五年十二月六日複丈成果圖所示黑色實線
即附圖四所示界址點號：2476、2487、2486、2485、2484、2483
等六點連接之實線。
被告Ｆ○○等二十五人（即被告編號3 至27）應將坐落臺北市○○區○○段二小段二八九地號如附圖三所示A 部分、面積一點一
二平方公尺土地上之圍牆及地下所埋設之預壘樁拆除，將該部分
土地返還原告。
被告阜邑建設事業有限公司、申○○、Ｆ○○應連帶給付原告新
臺幣玖仟柒佰玖拾捌元，及自民國九十三年十月十四日起至清償
日止按年息百分之五計算之利息。
被告Ｆ○○等二十人（即被告編號3 至22）應連帶給付原告新臺
幣柒仟零陸拾捌元，及自民國九十七年八月三十日起至清償日止
，按年息百分之五計算之利息。
被告Ｆ○○等二十五人（即被告編號3 至27）應自民國九十七年
八月三十一日起至返還第二項土地之日止，按月連帶給付原告新
臺幣壹佰陸拾貳元。
原告其餘之訴駁回。
訴訟費用由被告阜邑建設事業有限公司等二十七人負擔百分之十
五，餘由原告負擔。
本判決第二項，得假執行；但被告Ｆ○○等二十五人（即被告編
號3 至27）如以新臺幣貳萬肆仟壹佰玖拾貳元為原告預供擔保後
，得免為假執行。
本判決第三項，得假執行；但被告阜邑建設事業有限公司、申○○、Ｆ○○如以新臺幣玖仟柒佰玖拾捌元為原告預供擔保後，得
免為假執行。
本判決第四項，得假執行；但被告Ｆ○○等二十人（即被告編號
3 至22）如以新臺幣柒仟零陸拾捌元為原告預供擔保後，得免為
假執行。
原告其餘假執行之聲請駁回。
    事實及理由
甲、程序方面
一、按訴狀送達後，原告不得將原訴變更或追加他訴，但請求之
    基礎事實同一者、擴張或減縮應受判決事項之聲明者，不在
    此限；；又被告於訴之變更或追加無異議，而為本案之言詞
    辯論者，視為同意變更或追加，民事訴訟法第255 條第1 項
    第2 款及第2 項分別定有明文。
二、本件原告起訴時聲明之第1 項原請求：「被告等（阜邑建設
    事業有限公司、陳國台、Ｆ○○三人）應連帶將坐落台北市
    北投區○○段○ ○段296 地號土地如附圖 (參本院卷一第10
    頁）紅色斜線部分所示面積4 平方公尺地下所埋設之預壘樁
    拆除後，將該土地返還原告。」；嗣於88年9 月27日民事準
    備書狀，原告將第1 項訴之聲明擴張為：「被告等（阜邑公
    司、陳國台、Ｆ○○三人）應連帶將坐落台北市○○區○○
    段2 小段296 地號土地如附圖（參本院卷一第142 頁）紅色
    斜線部分所示面積4 平方公尺地下所埋設之預壘樁拆除後，
    連同附圖藍色斜線部分所示面積10平方公尺之土地，一併返
    還原告。」復於9 年7 月28日更正訴之聲請及爭點整理狀，
    更正聲明如下所列聲明，嗣於94年3 月9 日民事聲明狀，原
    告追加被告申○○及被告地○○、庚○○、未○○、戌○○
    、丑○○、黃○○、Ｉ○○、辛○○、壬○○、卯○○、辰
    ○○、丙○○○、Ｇ○○○、乙○○、Ｃ○○、子○○、寅
    ○○、Ｂ○○、Ｄ○○、丁○○、戊○○、癸○○、天○○
    、午○○等24人，並變更如後述訴之聲明第1 、2 項，嗣於
    97 年8月29日更正聲明，追加被告Ａ○○、甲○○、林琦翊
    、宇○○○、台新國際商業銀行股份有限公司5 人 (原列被
    告庚○○、未○○、乙○○、子○○、吳威豐業經撤回），
    並變如後述更訴之聲明第3 項。經核原告係主張上開24名追
    加被告與其餘被告均無正當權源，而占用原告所有之下述土
    地，則其據以對所有被告提起本件訴訟之基礎事實均屬相同
    ，且本院嗣於94年9 月26日、97年7 月7 日、8 月29日、9
    月19日及10月31日進行言詞辯論時，到場被告對於原告之追
    加均無異議而為本案之言詞辯論，是原告所為訴之追加合於
    前揭規定，應予准許。
二、本件被告戌○○、丑○○、辛○○、壬○○、卯○○、辰○○、丙○○○、Ｇ○○○、Ｃ○○、寅○○、Ｂ○○、Ｄ○○、戊○○、癸○○、天○○、午○○、黃○○、Ｉ○○、
    地○○、Ａ○○、甲○○、宇○○○、台新國際商業銀行股
    份有限公司、酉○○未於最後言詞辯論期日到場，核無民事
    訴訟法第386 條各款所列情形，爰依原告之聲請，由其一造
    辯論而為判決。
乙、實體方面
一、原告起訴主張：
（一）原告為台北市○○區○○段2 小段296 地號土地（下稱系
      爭土地）之所有權人，所有權範圍為全部，被告阜邑建設
      事業股份有限公司（下稱被告阜邑公司）及被告Ｆ○○為
      申請核發「天生麗質」大樓之建築執照，就原告所有系爭
      296 地號土地及同段289 地號土地間，曾於86年9 月間向
      臺北市士林地事務所（下稱士林地政所）申請進行複丈及
      指界，惟並未通知原告到場，即逕行指界複丈，士林地政
      所87年11月30日丈字第958 號土地複丈成果圖因上開違法
      程序，其複丈結果顯屬可議，被告阜邑公司及被告Ｆ○○
      2 人依上開複丈成果圖施作地下預壘樁並建造圍牆，係違
      法占用原告系爭土地。且依臺北市士林區地政事務所90年
      4 月11日北市士地二字第9060585500號函說明三略稱「86
      年北支字第680 號土地鑑界案前經訴願決定撤銷，應俟司
      法機關審理判決確定再據以辦理」（參本院卷二第264-26
      5 頁），已證被告原指界不足採信，需另依司法程序認定
      ，而內政部土地局及臺北市政府地政處測量大隊多次鑑測
      系爭土地面積結果不一，致兩造土地間界址難以認定，且
      被告等否認有占用系爭土地之事，則兩造土地界址位置即
      有受確認判決之法律上利益。
（二）另依臺北市政府地政處測量大隊（下稱北市測量大隊）92
      年9 月25日函覆鈞院之系爭土地鑑定書第九點之記載，從
      系爭土地上圍牆基礎內緣施測點位Ｉ、Ｊ向西北測，Ａ-
      Ｂ- Ｃ- Ｅ- Ｄ- Ｆ- Ｇ- Ｈ- Ｉ- Ｊ- Ａ所圍之土地面
      積為275.03平方公尺（參本院卷三第153-156 頁）。加上
      該大隊測量員己○○93年3 月1 日在鈞院證稱：「Ｉ、Ｊ
      、1478、2488點位圍成之面積9.14平方公尺」（參本院卷
      三第177 頁），兩者合計284.17平方公尺。但原告之土地
      據士林地政所90年4 月11日覆鈞院之函說明第2 點明白指
      出；「旨揭地號土地登記簿面積之記載為288 平方公尺，
      經檢算地籍圖面積為288.61平方公尺」（參本院卷一第23
      4 頁）。足見被告等佔用原告之防火巷土地4.44平方公尺
      。又依如附圖二所示北市測量大隊鑑定圖所示點位：i 即
      2488點，j 即2478點，R 在F-G 線上，離原告建物北側後
      牆O-N 連線垂距1.5 公尺（按G 與O-N 連線垂距為0.97公
      尺)， 離G 點為0.53公尺，與H 點間長度為8.37公尺，即
      R-G-H-R 間之面積為0.53公尺×8.37公尺＝4.44平方公尺
      。故而兩造間土地之界址，應如原告93年7 月25日更正訴
      之聲明及爭點整理狀所附之圖（下稱附圖一）之Ｒ- Ｈ界
      線及Ｒ- Ｆ- Ｄ- Ｃ連接線。
（三）原告房屋完工時屋後與被告地界間原留有1.5 公尺之法定
      防火巷，後經士林地政所測量複丈時，據告稱屋後北側有
      兩個圖根點遺失，經其補樁、施測、指界結果，原告屋後
      防火巷寬度僅剩0.97公尺，原告申請內政部土地測量局鑑
      定，該局88年10月26日製作之鑑定圖及鑑定書，係按士林
      地政所提供之地籍圖施測，系爭土地面積 (含東北角占用
      部分在內）為283 平方公尺，該局嗣後補送之「土地鑑界
      面積分析表」指出系爭土地短少4.98平方公尺。臺北市政
      府工務局建管處於88年12月17日邀集北市測量大隊、地政
      處施工管理科、士林地政所、北投區公所、兩造房屋興建
      之營造廠商等單位現場會勘，會勘之結果原告「建物南側
      與建築線距離為9.6 公尺，與核發使照同」、「實地建物
      位置核與民國68年8 月8 日辦理建物登記建築物勘測成果
      表所在位置均相同」。有上開各單位會勘人員簽字之會勘
      紀錄表及北市測量大隊於90年9 月26日以北市地測三字第
      9060623400號復鈞院之函第三點末段為憑（參本院卷二第
      321-323 頁）。原告房屋既依法建築，原保留之1.5 公尺
      「法定之防火巷」不可能無緣無故變小剩0.97公尺，必係
      被告阜邑公司、Ｆ○○逾界建築0.53公尺無疑，則被告等
      對於此0.53公尺之深度及原告地界寬度如附圖一點位Ｒ-
      Ｈ- Ｇ- Ｒ所圍成之範圍，面積4.44平方公尺，自應負返
      還之義務。
（四）被告等佔用原告之防火巷土地4.44平方公尺，業如前述。
      又依北市測量大隊92年9 月25日鑑定圖（參本院卷三第
      156 頁）所示，被告等之圍牆東北角部分，原佔用原告所
      有之系爭土地2.32平方公尺。嗣該角落因係違章建築被臺
      北市政府違章拆除大隊（下稱拆除大隊）拆除一部分，其
      餘部分被告等聲稱願自行拆除。但迄今仍有0.8 平方公尺
      尚未拆除，亦有鈞院囑託北市測量大隊再次測量後，於93
      年5 月12日函復鈞院之鑑定圖（如附圖二）為憑。原告屋
      後之4.44平方公尺加上東北角0.8 平方公尺，總計5.24平
      方公尺。原告自得本於物上請求權，訴請被告等應將如附
      圖一點位ｂ- ｃ- ｄ- Ｃ- ｂ所圍成之範圍，面積0.80平
      方公尺土地上之圍牆及地下所埋設之預壘樁及如附圖一點
      位Ｒ- Ｈ- Ｇ- Ｒ所圍成之範圍，面積4.44平方公尺土地
      上之圍牆拆除，將該等土地交還原告。
（五）被告申○○為被告阜邑公司之董事及負責人，被告申○○
      與Ｆ○○於動工之前未會同鄰地即系爭土地之所有權人即
      原告鑑界，遽指示建築師以具結書代替實際指界，矇混台
      北市建管處，以致於埋設預壘樁時逾越地界，而完工後又
      未申請雜項執照即越界建築圍牆，無權佔用系爭土地。被
      告申○○及Ｆ○○顯然涉有應注意而未注意，致侵害原告
      權利之處，渠等二人依民法第185 條之規定，應就渠等共
      同侵權行為所生之損害，負連帶賠償責任。至於被告阜邑
      公司縱非侵權行為人，依民法第28條之規定，對其董事申
      ○○因執行職務所加於原告之損害亦應連帶負責賠償責任
      。
（六）被告地○○等20人（即被告編號4 至27），係於本案訴訟
      後分別因買賣或法院拍賣而取得該大樓房屋所有權之人，
      有附卷之地籍及建物謄本為憑。渠等概括承受其前手之權
      利義務，其等尚繼續佔用原告土地，自應連帶負賠償責任
      。原告爰依民法第765 條訴請被告等共同拆除逾界之地下
      樁及地上物與圍牆。並依土地法第105 條準用第97條第1
      項之規定，按佔用總面積5.24平方公尺及88年原告土地公
      告地價每平方公尺21, 600 元計算，請求渠等連帶給付自
      88年2 月2 日起至93年10月1 日止，5 年8 個月及自該日
      起依此計算之每月侵權行為損害賠償金。原告亦得依民法
      第179 條之規定，請求被告等返還依前述計算之不當得利
      。
（七）原告於88年2 月2 日起訴，送達訴狀應不超過同月14日（
      按被告圍牆係在起訴前已建築完成）。又「天生麗質」大
      樓房屋起造人為被告阜邑公司及Ｆ○○、申○○為阜邑公
      司董事及實際指界監督建築之人，且大樓房屋最後一戶移
      轉所有權予被告午○○之登記日期為93年10月15日。換言
      之，民國93年10月14日以前，阜邑公司、Ｆ○○仍占有原
      告土地使用圍牆，為此爰自88年2 月14日起算至93年10月
      14日止計五年8 個月，其應連帶給付損害賠償金額計算方
      式如下：21,600元（申報地價）×5.24㎡×5 又8/12年×
      1/10=64,130 元；被告Ｆ○○等20人（編號3-22）自民國
      93年10月15日起共同占用原告土地及使用圍牆，爰自93年
      10月15日起算至97年8 月30日計3 年10月15日，其連帶給
      付損害賠償金額之計算方式如下： (1)21,600元×5.24㎡
      ×2 年又2.5/12×1/10＝24,994元 (2)24,320元×5.24㎡
      ×1 年×1 又8/12×1/10=21,239 元，合計：46,233元。
      被告Ｆ○○等25人（編號3-27）自97年8 月31日起至返還
      土地之日止，按月賠償相當租金之損害其計算方式如下：
      24,320元×5.24㎡×1/10÷12=1,062元 (小數點以下四捨
      五入)。
（八）並聲明：１、原告就坐落台北市○○區○○段2 小段296
      地號土地與被告Ｆ○○等25人共有之同段289 地號土地間
      ，應以附圖一點位Ｃ- Ｄ- Ｆ- Ｒ- Ｈ間之連線為界址；
      ２、被告Ｆ○○等25人應將如附圖一點位ｂ- ｃ- ｄ-Ｃ-
      ｂ所圍成之範圍，面積0.80平方公尺土地上之圍牆及地下
      所埋設之預壘樁，與點位Ｒ- Ｈ- Ｇ- Ｒ所圍成之範圍，
      面積4.44平方公尺土地上之圍牆等拆除，將土地返還原告
      ；３、被告阜邑建設事業有限公司、申○○、Ｆ○○等應
      連帶給付原告新台幣（下同）64,130元，及自93年10月14
      日起至清償之日止按年息百分之五計算之利息；被告Ｆ○○等20人（即被告編號3 至22）應連帶給付原告46,2 33
      元，暨自97年8 月30日起至清償之日止，按年息百分之五
      計算之利息；被告Ｆ○○等25人（即被告編號3 至27）應
      自97年8 月31日起至拆除圍牆將土地返還予原告之日止，
      按月給付原告1,062 元；４、第２、３項請求，原告願供
      擔保請准予宣告假執行。
二、被告方面：
（一）被告阜邑公司、申○○、Ｆ○○抗辯稱：
  １、被告阜邑公司及Ｆ○○並無實際上無權占有系爭土地，且
      原告所指稱之對於原告就系爭土地所有權之行使有所妨礙
      等有利於己之事實為舉證，系爭土地及圍牆，亦非本件建
      物之公共設施，則原告向被告請求返還，即屬無據。本件
      因原告所有長度為8.74公尺之圍牆坐落被告等所有之289
      地號（合併自295 地號土地），並違法占用34.36 平方公
      尺，經鈞院86年度訴字第1153號判決被告確定在案。於前
      開案件中，經北市測量大隊測量結果，確認被告並無占用
      系爭296 地號土地，嗣後原告對被告所施工之地下預壘樁
      等建物及地上建築物「聲請假處分案件」亦經士林地政所
      測量，確認並無越界建築（本院87年度裁全字第2099號、
      臺灣高等法院88年度抗字第1189號民事裁定）。是被告等
      並無占用系爭296 地號土地之事實，且被告等亦不否認系
      爭土地為原告所有，原告之法律上關係甚為明確，並無受
      侵害之危險，原告自無提起確認判決之法律上利益，其起
      訴應不合法。
  ２、原告於69年土地重測時指界系爭土地之界址為兩邊（即29
      4 及297 地號）圍牆中心，面積始由281 平方公尺增加為
      288 平方公尺，惟系爭土地與297 地號 (原57之3 地號）
      及294 地號（原57之1 地號）間之圍牆，係297 地號（所
      有權人：中國農民銀行）及294 地號（所有權人：臺灣省
      合作金庫）所有，此有64年2 月1 日士林地政所北市土地
      字第494 號、88年4 月29日臺灣省合作金庫合金總字第08
      657 號函及88年4 月13日中國農民銀行農總字第2338號函
      可證（參本院卷二第157-162 頁）。故296 地號所有權人
      原指界土地上右側一半圍牆面積3.8 平方公尺屬294 地號
      ，及土地右側一半圍牆面積3.16平方公尺屬297 地號所有
      。是296 地號土地重測後由281 平方公尺增加7 平方公尺
      。依上可認係296 地號土地原所有權人即訴外人宙○○指
      界錯誤所致，堪認系爭土地面積並無減少。縱有減少亦為
      原告與294 及297 地號土地之界址問題。
  ３、原告主張被告阜邑公司占用系爭土地之理由，係因該圍牆
      與原告房屋距離僅97公分，不及防火巷150 公分法定寬度
      ，惟臺灣士林地方法院檢察署91年度偵字第10216 號不起
      訴處分書已載明該圍牆距離僅有97公分之原因，係因原告
      所有之房屋興建時未按圖施工所致（參本院卷四第116 至
      119 頁），與被告無關。益證原告主張被告占用系爭土地
      興建圍牆乙節，洵屬原告主觀臆測之結果，其主張應屬無
      據。
  ４、被告阜邑公司並未占用系爭土地越界建築，業如前述，足
      見系爭建物之預壘樁部分並無占用系爭土地情事，且系爭
      建物之預壘樁，為建築技術規則所規定之擋士安全設備，
      其位置位於系爭建物之正下方，為系爭建物之重要構成部
      分，並屬保護建物整體結構安全所必要之安全措施，其存
      在對於原告就系爭土地所有權之行使並無妨礙，姑不論被
      告等有無占用系爭土地，原告請求拆除預壘樁部分之請求
      ，顯係以損害他人為主要目的，且違反公共利益，依民法
      第148 條規定，被告請求顯無理由。另依民法第796 條規
      定，被告知原告越界建築，而末即提出異議，原告請求拆
      除系爭建物之預壘樁部分，並無理由。
  ５、被告阜邑公司興建系爭建物係依地政事務所定之界址建築
      ，信賴國家公權力行使所為之判斷，縱被告等有占用系爭
      土地之情事（被告等否認之），應認被告阜邑公司並無任
      何過失，被告阜邑公司係誤信其占有具有所有權或用益權
      之善意占有人，原告未舉證被告阜邑公司、Ｆ○○有任何
      過失占用系爭土地之行為，依民法952 條及最高法院58年
      台上字第565 號判決意旨可參，原告請求被告等連帶返還
      相當於租金之不當得利亦屬無理由。
  ６、另原告僅空言指摘被告阜邑公司、被告Ｆ○○對伊有侵權
      行為，未提出具體事證，原告主張依侵權行為法律關係請
      求相當於租金之損害，係屬無據。且被告阜邑公司為法人
      ，並非自然人，並無依侵權行為請求之理，原告本於民法
      第184 條第1 項對被告阜邑公司請求侵權行為損害賠償，
      亦無理由。
  ７、原告違法占用被告Ｆ○○等所共有座落於台北市○○區○○段2 小段295 地號土地興建圍牆，並違法占用前開土地
      達「34.36 平方公尺」，依法應對於被告損害賠償責任，
      前開事實亦為  鈞院86年度訴字第1153號確定判決所認定
      之事實，而本件被告阜邑公司興建之圍牆測量後僅占用系
      爭296 地號土地「0.8 平方公尺」，且為原告所不爭執，
      或依95年8 月23日測量時，僅有1.12平方公尺，均在合理
      之誤差範圍內，被告阜邑公司等依法應對於原告負擔損害
      責任時，被告阜邑公司爰以前開對於原告之損害賠償請求
      權加以抵銷，況以該0.8 平方公尺或1.12平方公尺，原告
      核無可能出租用而有收益之情事，則原告主張有相當租金
      收益之損害，核屬無據，至於原告所自行認定之C-D-F-R-
      H 界址，並不在測量之圖示，應屬無據，況被告阜邑建設
      事業股份有限公司並非土地之共有人，尤無對其確認之實
      益，請求駁回原告之訴等語。
  ８、並聲明：(1)原告之訴應予駁回。(2)訴訟費用由原告負擔。
      如受不利益判決，被告願供擔保，請准宣告免假執行。
（二）被告天○○、Ａ○○、戌○○、辛○○、地○○均聲明：
      原告之訴應予駁回。如受不利益判決，被告願供擔保，請
      准宣告免假執行；
（三）被告台新國際商業銀行股份有限公司則聲明：原告之訴應
      予駁回。
三、得心證之理由：
    原告主張被告Ｆ○○等25人為相鄰同段289 地號土地之共有
    人，被告阜邑公司及被告Ｆ○○為申請核發「天生麗質」大
    樓之建築執照，就原告系爭296 地號土地及289 地號土地間
    曾於86年9 月間向士林地事務所申請進行複丈及指界時，並
    未通知原告到場，即逕行指界複丈，並興建圍牆及施作預壘
    樁，係無權占用原告所有之系爭土地，而被告等則否認有占
    用系爭土地之事實，是兩造所有之土地界址為何，已生爭執
    ，且本件依內政部土地測量局及臺北市政府地政處測量大隊
    多次鑑測系爭土地面積結果不一，致兩造土地間界址難以認
    定，是兩造土地界址位置即有受確認之必要等情，業據其提
    出土地登記謄本及建物登記謄本為證，原告並依不當得利之
    法理，請求被告返還相當於租金之利益，但為被告等所否認
    ，並以前情詞置辯。是本件之爭點即在於：（一）原告提起
    本件確認界址之訴，有無確認判決之法律上利益？（二）若
    有，本件原告所有之296 地號土地與被告Ｆ○○等25人（即
    被告編號3 至27）共同之289 地號土地間之界址究為何者？
    （三）被告等是否占用系爭296 地號部分土地？是否為無權
    占有？（四）原告另依侵權行為法律關係請求被告等連帶給
    付相當於租金之損害賠償，有無理由？（五）原告得請求之
    數額為何？（六）被告為抵銷之抗辯，有無理由？茲分述如
    下：
（一）原告提起本件確認界址之訴，有無確認判決之法律上利益
      ？
      按所謂定不動產界線之訴訟，係指不動產之經界不明，就
      經界有爭執，而求定其界線所在之訴訟而言。本件原告主
      張為系爭土地之所有權人，被告Ｆ○○等25人為相鄰同段
      289 地號土地之共有人，詎被告阜邑公司及Ｆ○○為申請
      核發「天生麗質」大樓之建築執照，就原告系爭296 地號
      土地及289 地號土地間曾於86年9 月間向士林地政所申請
      進行複丈及指界，惟並未通知原告到場，即逕行指界複丈
      ，士林地政所87年11月30日丈字第958 號土地複丈成果圖
      因上開違法程序，其複丈結果顯屬可議，被告阜邑公司及
      被告Ｆ○○2 人依上開複丈成果圖施作地下預壘樁並建造
      圍牆，係已違法占用原告所有之296 地號土地。且依士林
      地政所90年4 月11日北市士地二字第9060585500號函說明
      三略稱「86年北支字第680 號土地鑑界案前經訴願決定撤
      銷，應俟司法機關審理判決確定再據以辦理」 (參本院卷
      二第264-265 頁），而認兩造所有之土地界址為何，已生
      爭執，且內政部土地測量局及北市測量大隊多次鑑測系爭
      土地面積結果不一，致兩造土地間界址難以認定，且被告
      等否認有占用系爭土地之事，則兩造土地界址位置即有受
      確認之必要等情，業據原告提出與所述相符之上開土地登
      記簿謄本、地籍圖謄本為證，並有卷附之監察院受理原告
      對系爭土地界址有疑義及相關陳情乙案函覆原告可參（參
      本院卷一第287-307 頁），被告等復否認占有系爭土地。
      是兩造對於各自所有相鄰土地之經界存有爭執，至今界址
      糾紛未決乙情，堪可信為真實，原告之追加提起本件確認
      界址之訴，應認有法律上之利益，而應准許。
（二）本件系爭296 地號土地與289 地號土地間之界址究為何者
      ？
  １、按相鄰土地間，其具體界址何在，我國民法未有明文，故
      如有圖地相符之地籍圖可稽，固以地籍圖為準，惟地籍圖
      如不精確，則應秉持公平之原則，依下列判斷經界之資料
      為主，合理認定之，即 (1)鄰接各土地之買賣契約或地圖
      （實測圖、分割圖、分筆圖）。 (2)經界標識之狀況（經
      界石、經界木、木樁、基石、埋炭等）。 (3)經界附近佔
      有之沿革（房屋、廚房、廁所、自來水管、水溝之位置及
      系爭土地之利用狀況）。(4)登記簿面積與各土地實測面
      積之差異。即關於相鄰土地之界址爭執，在地籍圖並無不
      精準之前提下，應以地籍圖為準，如地籍圖有不精準之情
      形，則再參考所謂鄰接各土地之買賣契約、地圖、經界標
      識、占有沿革等資料以為認定。本件經本院囑託北市測量
      大隊92年9 月25日函復本院之鑑定圖所示（參本院卷三第
      153-156 頁），被告等之圍牆東北角部分，原佔用原告所
      有之系爭土地2.32平方公尺。嗣該角落因係違章建築被拆
      除大隊拆除一部分，其餘部分被告等聲稱願自行拆除。但
      迄今仍有0.8 平方公尺尚未拆除，亦有本院囑託北市測量
      大隊再次測量後，於93年5 月12日函復本院之鑑定書為憑
      （如附圖二）。又系爭土地經本院於95年8 月23日勘驗現
      場，並囑託士林地政所鑑測及計算系爭土地面積，並製作
      成果圖，鑑定結果：依界址點號：2488、2478、2477、24
      76、2487、2486、2485、2484、2483連接所成之登記面積
      為288 平方公尺、計算面積為288.64平方公尺，有該所96
      年1 月23日北市士地二字第09630118300 號、96年11月2
      日北市士地二字第09631793600 號函覆本院在卷可稽（參
      本院卷六第8-15頁及第65-67 頁），核與該所90年4 月11
      日北市士地二字第0960585500號函說明二、「旨揭地號（
      系爭土地）登記簿面積記載為288 平方公尺，經檢算地籍
      圖面積288.61平方公尺…」（參本院卷二第264 頁）相符
      ，可認系爭土地之面積，並無經被告占用而減少之情事，
      故本件系爭296 地號土地與289 地號土地之界址，應以臺
      北市士林區地政事務所97年5 月23日鑑定成果圖為依據（
      如附圖三）所示，即如附圖四所示界址點號：2476、2487
      、2486、2485、2484、2483等六點（即如附圖一所示ACDF
      GH等六點）連接之實線為據，較為恰當。
（三）被告等是否占用系爭296 地號部分土地？被告等抗辯其等
      為善意占有人，有無理由？
  １、系爭土地東北角部分：
   (1)被告等所有之圍牆占用系爭土地東北角部分，曾經本院至
      現場勘驗，並囑託北市測量大隊，就系爭土地上之圍牆位
      置與占用面積加以測量，北市測量大隊92年9 月25日複丈
      成果圖 (參本院卷三第153-156 頁）所示，原佔用系爭土
      地2.32平方公尺，嗣因係違章建築被臺北市政府拆除大隊
      拆除一部份，尚餘0.8 平方公尺尚未拆除，再經本院勘驗
      現場，並囑託臺北市政府地政處測量大隊再次測量，有該
      隊93年5 月12日複丈成果圖（如附圖二）所示ｂ- ｃ-ｄ-
      Ｃ- ｂ可稽（參本院卷三第220-223 頁），惟經本院於95
      年8 月23日再行勘驗現場，並囑託士林地政所測量，有該
      所95年12月6 日複丈成果圖（如附圖三）所示A 部分，為
      1.12平方公尺，則被告等占用系爭土地之面積為1.12平方
      公尺，洵堪認定。
   (2)按以無權占有為原因，請求返還所有物及給付相當租金之
      不當得利之訴，被告對原告就其物有所有權存在之事實無
      爭執，而僅以非無權占有為抗辯者，原告於被告無權占有
      之事實，無舉證責任。被告應就其取得占有，係有正當權
      源之事實證明之。如不能證明，則應認原告之請求為有理
      由。本件原告主張被告阜邑公司及Ｆ○○為申請核發「天
      生麗質」大樓之建築執照，就原告系爭296 地號土地及28
      9 地號土地間曾於86年9 月間向士林地所申請進行複丈及
      指界，惟並未通知原告到場，即逕行指界複丈，士林地政
      所87年11月30日丈字第958 號土地複丈成果圖因上開違法
      程序，其複丈結果顯屬可議，被告阜邑公司等2 人依上開
      複丈成果圖施作地下預壘樁並建造圍牆，係違法占用系爭
      土地乙節，惟被告阜邑公司及Ｆ○○否認，並抗辯係依上
      開複丈成果圖施作，其等係善意占用人等語資為抗辯。經
      查：被告阜邑公司於86年9 月15日以臺北市士林區地政事
      務所收件字號北丈字第680 號土地複丈申請書，向該所申
      請鑑界，然該所逕以被告阜邑公司於複丈申請書上通知鄰
      地關係人欄，加註自行通知並蓋章，即並未通知鄰地所有
      人即原告會同辦理鑑界，該所疏於通知，而撤銷該所於88
      年4 月27日北市土地二字第8860563400號函處分，有臺北
      市政府89年1 月17日府訴字第8900542601號訴願決定書附
      卷可稽（參本院卷303-307 頁），顯見被告阜邑公司及Ｆ
      ○○於上開申請複丈案中，確有於複丈申請書通知鄰地關
      係人欄，加註自行通知並蓋章，惟實際上被告阜邑公司及
      Ｆ○○等並未通知鄰地所有人即原告會同辦理指界等情，
      核與原告所述相符，可認被告阜邑公司及Ｆ○○抗辯其等
      係據地政事務所之複丈圖而於系爭土地上建築圍牆，為善
      意占有人云云，即非真實可採。
   (3)另被告等抗辯預壘樁為建物重要安全設施，不得拆除等語
      ，惟經原告到庭陳稱占用部分，圍牆上方已拆除完畢，圍
      牆基座尚未拆除（見本院97年10月31日言詞辯論筆錄附於
      本院卷七第33-34 頁），並提出照片七幀為證（附於本院
      卷七第38-40 頁），復為被告等所不爭執，原告又未舉證
      預壘樁並非不可拆除（預櫐樁僅為擋士安全措拖，非拖作
      於建物下方或為建物主體結構部分，尚不能證明不可拆除
      ，或拆除有危害建物主體結構之處。）。故而被告Ｆ○○
      等25人（即被告編號3 至27）應於士林地政所97年5 月23
      日複丈成果圖（如附圖三）所示A 部分、面積1.12平方公
      尺土地上之圍牆及地下所埋設之預壘樁拆除後，將該部分
      土地交還原告。
  ２、系爭土地上法定防火巷有無遭被告等占用部分：
      原告主張：系爭土地面積面積為288.61平方公尺，惟依臺
      北市政府政處測量大隊92年9 月25日測量面積為275.03平
      方公尺（參本院卷三第153-156 頁）。加上該大隊測量員
      己○○93年3 月1 日在鈞院證稱：「Ｉ、Ｊ、1478、2488
      點位圍成之面積9.14平方公尺」（參本院卷三第177 頁-9
      3 年3 月1 日言詞辯論筆錄第3 頁。），兩者合計284.17
      平方公尺，尚欠4.44平方公尺，足證係遭被告等占用等語
      ，惟依臺北市士林區地政事務所鑑測及計算系爭土地面積
      為288.64平方公尺，並詳列計算方式，有該所96年1 月23
      日北市士地二字第09630118300 號、96年11月2 日北市士
      地二字第09631793600 號函覆本院在卷可稽（參本院卷六
      第8-15頁及第65-67 頁），核與該所90年4 月11日覆鈞院
      之函說明第2 點明白指出；「旨揭地號土地登記簿面積之
      記載為288 平方公尺，經檢算地籍圖面積為288.61平方公
      尺…」（參本院卷一第234 頁）相符。可認原告主張系爭
      土地測量後面積少於288 平方公尺，係因遭被告等占用4.
      44平方公尺，尚難採信。
（四）原告另依侵權行為法律關係請求被告等連帶給付相當於租
      金之損害賠償，有無理由？
   (1)按因故意或過失，不法侵害他人之權利者，負損害賠償責
      任；無法律上原因而受利益，致他人受損害者，應返還其
      利益，民法第184 條第1 項前段、第179 條前段分別定有
      明文。又無權占有他人之房屋，可能獲得相當於租金之利
      益為社會通常之觀念。本件被告Ｆ○○等20人（即編號3
      至22）及被告Ｆ○○等25人（即編號3 至27）未經原告同
      意，而占有使用系爭土地面積1.12平方公尺，自屬無法律
      上原因而受利益，致原告受有相當於租金之損害，原告據
      而請求其等返還所受利益，洵屬有據。
   (2)另被告申○○為被告阜邑公司之之董事及負責人，被告申
      ○○與Ｆ○○於動工之前未會同鄰地即系爭土地之所有權
      人即原告鑑界，致士林地政所依其等錯誤之指界，而繪製
      複丈成果圖，應有故意或過失，其等遽此施作預壘樁及圍
      牆，因而占用系爭土地，難謂無過失或為善意占有人，又
      原告於88年2 月2 日起訴請求排除侵害，被告申○○及Ｆ
      ○○仍放任包商建築圍牆，顯然涉有應注意而未注意，致
      侵害原告權利之處，其等2 人依民法第185 條之規定，應
      就渠等共同侵權行為所生之損害，負連帶賠償責任。至於
      被告阜邑公司縱非侵權行為人，依民法第28條之規定，對
      其董事申○○因執行職務所加於原告之損害亦應連帶負責
      賠償責任，亦堪認定。
（五）原告得請求之數額為何？
      系爭土地之東北角遭被告Ｆ○○等25人公同共有之圍牆及
      地下預壘樁占用，業經本院囑託臺北市士林區地政事務所
      97年5 月23日派員測量結果，占用面積為1.12平方公尺，
      有複丈成果圖即附圖三附卷可稽。系爭土地88年7 月期之
      申報地價為每平方公尺21,600元，96年1 月期之申報地價
      變更為每平方公尺24,300元，此有地價謄本在卷可查（見
      本院卷六第205 頁），準此基準計算原告得請求被告等返
      還相當於租金之損害賠償或不當得利數額（以原告請求占
      用0.8平方公尺計算之）如下：
  １、民國93年10月14日以前，被告阜邑公司、Ｆ○○所有圍牆
      占有原告土地，則被告阜邑公司、Ｆ○○自88年2 月14日
      起算至93年10月14日止計5 年8 個月，應連帶給付原告之
      損害賠償金額，為9,798 元（其計算方式如下：21,600元
      （申報地價）×0.8 ㎡×5 又8/12年×1/10=9,798元（小
      小數點以下四捨五入，下同），原告逾此數額之請求，為
      無理由，不能准許。
  ２、被告Ｆ○○等20人（即被告編號3 至22）之圍牆自民國93
      年10月15日起共同占用原告土地，自93年10月15日起算至
      97年8 月30日止，計3 年10月15日，其等應連帶給付原告
      之損害賠償金額為7,068 元（其計算方式如下： (1)21,6
      00元×0.8 ㎡×2 年又2.5/12×1/10＝3,819 元。 (2)24
      ,320 元 ×0.8 ㎡×1 年×1 又8/12×1/10=3,249元，合
      計：7,068 元），原告逾此數額之請求，無從准許。
  ３、被告Ｆ○○等25人（即被告編號3 至27）自民國97年8 月
      31日起至返還土地之日止，應按月賠償相當租金之損害金
      為162 元（其計算方式如下：24,320元×0.8 ㎡×1/10÷
      12=162元），原告逾此數額之請求，不應准許。
（六）被告被告阜邑公司等3 人為抵銷之抗辯，有無理由？
      被告阜邑公司等3 人（即被告編號1 至3） 抗辯其等興建
      之圍牆牆測量後僅占用系爭296 地號土地「0.8 平方公尺
      」，且為原告所不爭執（詳本院卷四第70頁，原告94年3
      月10日爭點整理狀），或依95年8 月23日測量時，僅有1.
      12平方公尺，均在合理之誤差範圍內，被告阜邑公司等3
      人依法應對於原告負擔損害責任時，主張以本院86年度訴
      字第1153號確定判決中其等對於原告之損害賠償請求權加
      以抵銷乙節，經查本件原告係依民法第184 、185 條及28
      條侵權行為法律關係請求被告阜邑公司連帶給付上開賠償
      數額，惟欲主張抵銷者，須證明其與他方互負給付種類相
      同之債務，且債務均屆清償期等情（民法第334 條第1 項
      參照），然參上開本院86年度訴字第1153號確定判決中，
      係訴外人宙○○及楊適光為其等之債務人，並非本件原告
      ，被告阜邑公司等3 人尚不得據此債權為抵銷之抗辯。
（七）綜上所述，本件兩造間之土地界址，確認為如附圖三所示
      之界址點號：2476、2487、2486、2485、2484、2483等6
      點連接之實線；又原告本於所有權之地位，行使物上請求
      權，請求被告Ｆ○○等25人（即被告編號3 至27）將如主
      文第2 項所示之圍牆及地下預壘樁拆除，並返還占用之土
      地，為有理由，應予准許；又請求被告公司阜邑公司、申
      ○○、Ｆ○○應連帶給付損害賠償，於主文第3 項所示之
      範圍內為有理由，應予准許，原告逾此部分之請求，為無
      理由，不應准許；又請求被告Ｆ○○等20人（即被告編號
      3 至22）應連帶給付損害賠償，於主文第4 項所示之範圍
      內為有理由，應予准許，原告逾此部分之請求即無理由，
      應予駁回；又請求被告Ｆ○○等25人（即被告編號3 至27
      ）應連帶給付相當於租金之不當得利，於主文第5 、6 項
      所示之範圍內為有理由，應予准許，原告逾上述各該部分
      之請求，並無理由，均應予駁回。
四、本件原告勝訴部分，所命為給付金額未逾50萬元，爰依職權
    宣告假執行；被告陳明願供擔保請准宣告免為假執行，經核
    無不符，爰酌定相當擔保金額併准許之。至於原告敗訴部分
    ，其假執行之聲請，失所附麗，應併予駁回。
五、本件判決基礎已臻明確，兩造其餘之攻擊防禦方法及訴訟資
    料經本院斟酌後，核與判決不生影響，無一一論述之必要，
    併予敘明。
六、據上論結，本件原告之訴為一部有理由，一部無理由，依民
    事訴訟法第385 條第1 項前段、第79條、第85條第1 項前段
    、第389 條第1 項第5 款、第392 條第2 項、第3 項，判決
    如主文。
中    華    民    國    97    年    12    月    19    日
                  民事第一庭  法  官  洪舜帆
以上正本證明與原本無異。
如對本判決上訴，應於判決送達後20日內向本院提出上訴狀。
中    華    民    國    98    年    3     月    23    日
                              書記官  黃秀雲


司法院資訊處製作；財團法人民間司法改革基金會備份。
